臺灣基隆地方法院民事判決　九十一年度簡上字第三九號
　　上　訴　人　丙○○
　　訴訟代理人　乙○○
　　被上訴人　　丁○○
　　訴訟代理人　甲○○
右當事人間請求返還借款事件，上訴人對於中華民國九十一年十月九日臺灣基隆地方
法院基隆簡易庭九十一年基簡字第三九二號第一審判決，提起上訴，本院第二審合議
庭判決如左：
    主  文
原判決廢棄。
被上訴人應給付上訴人新台幣貳拾伍萬元，及自民國八十年十一月八日起，至清償日
止，按週年利率百之五計算之利息。
第一、二審訴訟費用由被上訴人負擔。
    事  實
甲、上訴人方面：
一、聲明：求為判決主文所示。
二、陳述：除與原判決記載相同者，茲引用之外，補稱：
（一）被上訴人係在該本票上親自簽名蓋章，又本票發票人地址寫為「調和街三十八
      號五樓」，係被上訴人之地址，因此該本票為被上訴人所簽發，被上訴人簽名
      在「此致」之後，係填錯位置。
（二）有關被上訴人於八十年十二月十三日向上訴人借款設定新台幣（以下同）十二
      萬元抵押，於八十一年六月二十三日業已塗銷乙節，因上述借款係採取設定抵
      押借款，非票據借款，系爭二十五萬元之借款係票據借款，上訴人認為有被上
      訴人簽發本票，不必再設定抵押，前後借款不同性質。
（三）本件借款係被上訴人於七十九年九月十三日下午一時許，突然至上訴人之住宅
      ，向上訴人稱急需二十萬元，請上訴人先調借現金，當時上訴人認為兩造係舊
      鄰居，又同屬葉姓，相處融洽，故拿出二十萬元借給被上訴人，被上訴人並立
      即簽發二十萬元之本票一紙（發票日七十九年九月十三日、到期日八十年三月
      、票號ＴＳ二一四二五○號）予上訴人；被上訴人復於八十年二月二十日再親
      至上訴人住宅再調借五萬元，又簽發發票日為八十年二月二十日、到期日八十
      一年一月十一日、面額五萬元之本票一紙予上訴人；嗣被上訴人於八十年十一
      月八日再度至上訴人家中表示之前所簽發本票二紙，要求上訴人給予簽發為一
      紙本票較為方便等語，故被上訴人再簽發本件二十五萬元之本票，前二紙本票
      仍保留在上訴人手中以為佐證。另二紙本票與系爭本票依字跡判斷均係被上訴
      人所簽發。
（四）被上訴人在原審否認九十一年五月三十一日以存證信函用紙所書寫之信函內容
      ，惟該信件確係被上訴人所寄，因該信件為雙掛號郵件，受理郵局必須將雙掛
      號郵件送到當事人手中後，由收件人親自簽章，再將信函回執聯送回寄發人之
      手中，程序始為完成，如果被上訴人收到上述回執信件，為何未見反映？足證
      該信函是被上訴人所寄發之事實等語。
三、證據：除援用第一審所提證據外，補提本票影本三紙為證。
乙、被上訴人方面：
一、聲明：求為判決：駁回上訴。
二、陳述：除與原判決記載相同者，茲引用之外，補稱：
    這三張本票記載不完整，不能證明有借貸關係。我有向上訴人借系爭款項，但已
    經還她了，只是本票未取回等語。
三、證據：援用第一審所提證據。
    理      由
一、上訴人於起訴主張：被上訴人於八十年十一月八日向原告借款二十五萬元，約定
    於八十一年十一月八日清償，並簽發號碼０１２２６９號本票一紙交付上訴人收
    執，詎屆期提示不獲清償，為此起訴請求。被上訴人則以：本件係上訴人於八十
    年十一月間本欲向被上訴人借用二十五萬元，並允應願簽發本票供擔保，遂要求
    被上訴人在其已備妥之本票「此致」字樣之後簽名，以示該本票係要交付被上訴
    人收執，再由上訴人於發票人處簽名，但事後被上訴人未貸與款項給上訴人，故
    上訴人未在發票人處簽名，被上訴人並未向上訴人借款二十五萬元，倘被上訴人
    向上訴人借款而交付系爭本票，並約定一年後清償，則本票到期日應會記載清償
    日期，然系爭本票亦未填寫到期日，足證上訴人所言均屬虛構等語，作為抗辯。
    而被上訴人於本院第二審審理時復陳稱：「本票記載不完整，不能證明兩造有借
    貸關係」、「我有向上訴人借系爭款項，但已經還她了」等語。
二、按當事人主張有利於己之事實者，就其事實有舉證之責任。但法律別有規定，或
    依其情形顯失公平者，不在此限。民事訴訟法第二百七十七條定有明文。另原告
    對於自己主張之事實已盡證明之責後，被告對其主張，如抗辯其不實並提出反對
    之主張者，則被告對其反對之主張，應負證明之責，此為舉證責任分擔之原則。
    又主張法律關係存在之當事人，僅須就該法律關係發生所須具備之特別要件，負
    舉證之責任，至於他造主張有利於己之事實，應由他造舉證證明。（最高法院一
    八上二一八五五號判例、四八台上八八七號判例意旨參照）。經查：
（一）本件上訴人主張被上訴人向其借貸二十五萬元之事實，並簽發本票一紙予上訴
      人收執等情，業據上訴人提出被上訴人所簽發之本票一件為證，被上訴人先則
      主張系爭本票係上訴人欲向被上訴人借錢時所簽發，要求被上訴人在本票上之
      「此致之後簽名」云云。然查，依該本票依其記載之意旨，並與其餘二紙被上
      訴人不爭執之本票之字跡核對，應係被上訴人所簽發無訛，至於被上訴人之姓
      名記載於「此致」之後，但發票住址處，又記載被上訴人之住址，再參酌另二
      紙本票之記載，亦均屬簡略等情形，系爭本票上被上訴人姓名應係記載位置不
      正確所致。至於被上訴人所辯系爭本票係上訴人為向其借錢所簽發云云，其並
      未舉證證明其抗辯為真實，且此抗辯內容違背經驗法則，不足採信。況被上訴
      人於本院審理時，亦陳稱：「我有向上訴人借系爭款項，但已經還她了」等語
      ，足證，上訴人主張兩造間本件借貸關係存在，堪予採信。
（二）兩造之間既存有上訴人所主張之借貸關係，而被上訴人主張系爭債務業經清償
      ，關於此有利於被上訴人之事實，應由被上訴人負舉證之責任，惟被上訴人先
      則於原審陳稱系爭本票係上訴人向其借貸所簽發云云，於本院言詞辯論時又稱
      ：有向上訴人借系爭款項，但已經還她了等語，辯詞前後反覆，而且矛盾，並
      且均未舉證以證明其抗辯為真實，則依前揭說明，無從為有利於被上訴人之判
      斷。
三、綜上所述，本件兩造間既有上訴人所主張之借貸關係存在，而被上訴人復不能證
    明其已清償系爭債務，則上訴人依消費借貸之法律關係請被上訴人返還如訴之聲
    明所載之金額及法定遲延利息，為有理由，應予准許。原審判決認上訴人請求被
    上訴人給付票款之原因事實未能舉證加以證明，駁回上訴人之請求，尚有未洽。
    上訴意旨指摘原判決不當，求予廢棄改判，為有理由，應由本院予以廢棄改判如
    主文第二項所示。
四、據上論結：本件上訴為有理由，依民事訴訟法第四百三十六條之一第三項、第四
    百五十條、第七十八條，判決如主文。
中　　　華　　　民　　　國　　九十一　　年　十二    月  　　三十一　　　日
~B臺灣基隆地方法院民事庭
~B　　審判長法官　李木貴
~B　　　　　法官　陳鈺林
~B　　　　　法官　蔡聰明
右為正本係照原本作成。
本件不得上訴。
中　　　華　　　民　　　國　　九十一　　年　　十二   月　　　三十一　　日
~B　　法院書記官　洪月甚
